臺北高等行政法院判決
110年度簡上字第56號
上  訴  人  經濟部智慧財產局


代  表  人  洪淑敏(局長)        
訴訟代理人  陳煒仁              
被 上訴 人  洪堯順                                    
上列當事人間有關專利事務事件，上訴人對於中華民國110年2月
23日臺灣臺北地方法院109年度簡字第139號行政訴訟判決，提起
上訴，本院判決如下：
    主  文
原判決廢棄，發回臺灣臺北地方法院行政訴訟庭。
　　理  由
一、爭訟概要：
    被上訴人前於民國99年11月18日領有上訴人核發之專利師證
    書，上訴人以被上訴人於105年間有執業事實，依法應於106
    年1月1日起至107年12月31日止完成最低時數12小時之在職
    進修，並向上訴人提出完成在職進修時數之證明文件，惟被
    上訴人並未為之，違反專利師法第12條之1第1項規定，乃以
    108年3月25日（108）智專一（一）15176字第10820265590
    號函，通知被上訴人應於文到次日起6個月內完成改正（下
    稱系爭通知函），惟其屆期仍未完成改正，乃依同法第33條
    之1規定，以109年1月3日(109)智專一(一)15180字第109200
    04920號函裁處被上訴人罰鍰新臺幣（下同）6萬元（下稱原
    處分）。被上訴人不服提起訴願，為經濟部以109年4月22日
    經訴字第10906303310號訴願決定駁回後，提起行政訴訟，
    經臺灣臺北地方法院109年度簡字第139號判決訴願決定及原
    處分均撤銷（下稱原審或原判決），上訴人不服，遂提起本
    件上訴。
二、被上訴人起訴主張及訴之聲明、上訴人於原審之答辯及聲明
    、原判決認定之事實及理由，均引用原判決所載。
三、上訴人提起上訴，認原判決有判決理由不備、理由矛盾並有
    不適用法規或適用法規不當之違法，主張略以：
  ㈠被上訴人受委任辦理專利委任契約所定專利師法第9條各款之
    事務，在未解除委任契約之前，均屬於專利師執行業務之狀
    態。原判決理由以被上訴人已退出公會及後續未送件，而認
    定被上訴人未再執行業務，無須在職進修，顯有不適用行政
    程序法第24條第3項前段及第5項、專利師法第12條之1第1項
    及第33條之1規定或適用不當之違背法令情事。
  ㈡原判決理由指摘上訴人未考慮到個別專利師的生涯規劃和職
    業狀況而處以罰鍰，惟被上訴人與委任人所簽訂之契約內容
    ，係包含整個專利生命週期，原審漠視委任人權益，無視被
    上訴人違反專利師法在職進修相關規定，判決顯有不適用專
    利師法第1條規定或適用不當之違背法令情事。
  ㈢比較會計師法第13條、醫師法第8條及社會工作師法第18條之
    規定，前開專門技術人員係將持續進修視為滿足其繼續執業
    之必要義務，如違反進修規定，係處分不換發執業執照或停
    止其執行業務；反觀專利師法第12條之1規定，違反在職進
    修義務時，僅為處分罰鍰仍可繼續執業。且絕大部分之專門
    技術人員，只要加入公會，就認定有「執行職務」，必須在
    職進修；但因專利師法規範在職進修義務，除專利師外，尚
    有無須加入公會之「專利代理人」，為求一致性，故同法第
    9條以有「執業事實」才產生專利師及專利代理人在職進修
    辦法（下稱進修辦法）第2條第1項所定，完成進修時數之義
    務，而不以加入公會作為「執行職務」之依據，原審未審酌
    專利師法與其他專門技術人員之規定不同，逕為相同解釋，
    僅僅以後續未送件及退出公會等為由，認被上訴人不負進修
    義務，有不適用專利師法第12條之1、進修辦法第2條第1項
    規定或適用不當之違背法令。
  ㈣原審未審究被上訴人是否有執行業務(執行業務範圍並非僅有
    送件)，亦未對何時受任事務終了加以認定，又以本案無關
    之僱傭契約為例，逕以未送件及退出公會，即認被上訴人未
    辦理專利師法第9條各款所定事務，構成判決不備理由。
  ㈤本件被上訴人除具有專利師身分外，尚具有專利代理人身分
    ，即使被上訴人退出公會，仍可以專利代理人身分執業，並
    有在職進修之義務，原審對此抗辯視而未見，有不備理由之
    違法。
  ㈥專利師法第12條之1第1項及第33條之1規定係對專利師過去違
    反在職進修義務行為之懲處，而非對未來行政秩序之管制，
    原判決理由以被上訴人雖違反強制進修義務，惟其既明確表
    示不再執行業務，即應給予尊重而無裁處之必要，顯誤會該
    條之立法目的及行政罰裁處目的，亦有違論理法則及經驗法
    則。
  ㈦聲明：
  ⒈原判決廢棄。
  ⒉被上訴人在第一審之訴駁回。
四、本院查：
  ㈠按專利師法第1條規定：「為維護專利申請人之權益，強化從
    事專利業務專業人員之管理，建立專利師制度，特制定本法
    。」第2條規定：「(第1項)本法之主管機關為經濟部。(第2
    項)專利師之管理業務，由經濟部指定專責機關辦理。」第6
    條規定：「專利師應加入專利師公會，始得執行業務。」第
    9條規定：「專利師得受委任辦理之業務如下：專利之申請
    事項。專利之舉發事項。專利權之讓與、信託、質權設定
    、授權實施及強制授權事項。專利訴願、行政訴訟事項。
    專利侵害鑑定事項。專利諮詢事項。其他依專利法令規定
    之專利業務。」第12條之1規定：「(第1項)專利師應持續參
    加在職進修，每2年向專利專責機關提出完成在職進修之證
    明文件。(第2項)前項在職進修實施方式、最低進修時數、
    收費、違反規定之處理程序及其他相關事項，由主管機關會
    商專利師公會定之。」第33條之1規定：「專利師在職進修
    違反第12條之1第1項規定，專利專責機關應通知其於6個月
    內完成改正；屆期未完成改正者，由專利專責機關處6萬元
    以上30萬元以下罰鍰。」另經濟部依專利師法第12條之1第2
    項規定授權訂定進修辦法，其中第2條第1項及第2項規定：
    「(第1項)專利師及專利代理人執業期間，應每2年參加與專
    利師專業有關之進修，其最低進修時數為12小時。(第2項)
    前項所定每2年期間，自中華民國105年1月1日起，以其執業
    事實發生之次年1月1日起算。」可知專利師法為建立專利師
    制度之法律，依該法第6條規定必須加入專利師公會，始得
    執行該法第9條所定受委任辦理之業務；換言之，加入公會
    為專利師執行業務之必要手續，而專利師法第9條各款所定
    專利業務，即屬專利師得受委任執行之業務。又參酌該法第
    12條之1之立法目的，係為促使專利師定期提升專業知能，
    故專利師有持續在職進修之義務，如違反該條義務，專利專
    責機關應先通知於6個月內完成改正，屆期未完成改正，得
    對怠於履行進修義務之專利師處以行政罰鍰。至其在職進修
    之實施方式及時數，依進修辦法第2條規定，以專利師執業
    期間，應每2年最低進修時數12小時，所謂每2年之計算則自
    其執業事實發生之次年1月1日起算之。
  ㈡經查，被上訴人為專利師，於105年間有執業事實，未於106
    年1月1日起至107年12月31日止完成最低時數12小時之進修
    ，經上訴人以系爭通知函通知6個月內完成改正，但屆期未
    完成改正，為原審所認定之事實。則若被上訴人於該段期間
    內，均為專利師法第12條之1所指之「在職」亦即進修辦法
    第2條第1項所指之「執業期間」，即負有完成最低時數12小
    時之在職進修；反之，若非執業期間，即不負在職進修之義
    務。原判決認定：被上訴人於108年4月2日向專利師公會提
    出退會申請，經專利師公會以108年4月19日第4屆第3次理監
    事會議決議通過，並退還108年4月16日以前之長年會費，此
    外，被上訴人陳明因屆齡退休不再執業，則其既於108年4月
    16日起未繼續執業，即無須於執業期間持續進修。又被上訴
    人雖違反前揭強制進修義務，惟既明確表示不再執行業務，
    上訴人仍處以罰鍰，顯未考慮被上訴人個別專利師的生活規
    劃和職業狀況，對被上訴人選擇不再執行業務之自由，應給
    予相當之尊重。復上訴人雖提出被上訴人迄今尚未解任代理
    案件清單，然被上訴人自退出公會日即108年4月16日之後，
    未再提出執行專利師法第9條業務之公文內容，並已戮力依
    上訴人之指示解除案件之委任，且無可能再重新加入公會執
    行業務，上訴人僅以被上訴人尚有委任契約存續而遽認其有
    執行業務狀態存在，自非可採。從而，被上訴人訴請撤銷訴
    願決定及原處分，為有理由，應予准許，固非無據。
  ㈢經核原判決有理由不備及適用法規不當之違背法令，應予廢
    棄，發回原審法院。茲論述理由如次：
  ⒈原判決就上訴人何以屬於專利師法第2條第2項所指為經濟部
    指定就專利師之管理業務為專責辦理機關，有未盡調查及說
    明之處。
  ⒉又查，被上訴人於108年4月16日退出公會後，自108年11月15
    日起迄原審言詞辯論終結日止，仍持續向上訴人辦理專利代
    理人變更申請程序，有被上訴人108年11月15(108)智專一㈠1
    3004字第10841697670號、109年1月14日(109)智專一㈠15197
    字第10940069140號、109年3月6日(109)智專一㈠15197字第1
    0940342530號、109年1月21日(109)智專一㈠15197字第10940
    115580號、109年3月3日(109)智專一㈠15197字第1094031326
    0號、109年3月12日(109)智專一㈠15197字第10940378810號
    、109年3月9日(109)智專一㈠15197字第10940349400號、109
    年4月23日(109)智專一㈠15197字第10940598100號准予變更
    申請人登記函文可按（見原審卷第43至48、147至175頁），
    另上訴人亦有提出至109年8月31日止，被上訴人尚未解任代
    理案件清單（見原審卷第117至120頁），乃為原審認定之事
    實，可見被上訴人於108年4月16日退出公會後，仍有持續擔
    任專利案件之代理人情形，若所代理之案件性質上屬於專利
    師法第9條各款規定之專利業務，難謂非屬執行專利師之業
    務，自屬「在職」、「執業期間」，依專利師法第12條之1
    第1項及進修辦法第2條規定，即負有於執業事實發生之次年
    即106年1月1日起2年內持續進修之義務，原判決認定被上訴
    人於108年4月16日退出公會以後，即非屬「在職」、「執業
    期間」，有適用專利師法第9條及第12條之1第1項規定不當
    之違背法令。
  ⒊原判決雖以被上訴人已於108年4月16日退出公會，並陳明因
    屆齡退休不再執業，即無須持續進修；又以被上訴人雖有違
    反進修義務，惟其明確表示不再執行業務，上訴人仍處以罰
    鍰，未考慮被上訴人個別專利師的生活規劃和職業狀況，認
    對被上訴人選擇不再執行業務自由，應給予相當之尊重，而
    將訴願決定及原處分均予撤銷。然而，專利師法第6條固規
    定，未加入公會，不得執行業務，可知加入公會為執行業務
    之必要手續，惟如被上訴人於退出公會後仍持續受任辦理專
    利師法第9條各款所定之專利業務，並未解除委任，仍難謂
    已脫離在職、執行業務之狀態。換言之，未加入公會卻執行
    業務者，係違反專利師法第6條之問題，是尚難以已退出公
    會即認無執行業務之事實。本件被上訴人僅係退出公會，及
    後續未再向上訴人遞交專利申請書，倘原受任處理之專利業
    務並未終止，應認仍在執行業務。且專利師法第33條之1係
    對專利師違反同法第12條之1第1項所定在職進修義務行為之
    行政罰規定，則若被上訴人違反在職進修義務，上訴人並據
    以裁罰，且無免罰之事由，即難謂有何違誤，至原判決所稱
    應尊重被上訴人選擇不執業之自由部分，應與原處分合法性
    判斷無涉，此部分論述亦有錯誤。
  ㈣綜上所述，原判決因有適用法規不當及不備理由之違背法令
    ，且影響裁判結果，上訴意旨指摘原判決違背法令，求予廢
    棄，即有理由。又因本件被上訴人於退出公會後是否尚有執
    行專利師法第9條各款所定專利業務，事證尚有未明，本院
    無從自為判決，有由原審法院再行調查審認之必要，故將原
    判決廢棄，發回原審法院更為審理。
五、據上論結，本件上訴為有理由，依行政訴訟法第236條之2第
    3項、第256條第1項、第260條第1項，判決如主文。
中　　華　　民　　國　　111 　年　　1 　　月　　21　　日
                      臺北高等行政法院第七庭
                                審判長法  官　許  麗  華
                                      法  官　林  學  晴
                              　　　  法  官　郭  淑  珍
上為正本係照原本作成。
不得上訴。
中　　華　　民　　國　　111 　年　　1 　　月　　21　　日
                                      書 記 官  蕭 純 純